【裁判字號】    95,小上,17
【裁判日期】    950928
【裁判案由】    給付管理費
【裁判全文】
臺灣士林地方法院民事判決              95年度小上字第17號
上  訴  人  天母芝園社區管理委員會
法定代理人  丙○○
訴訟代理人  甲○○
            李初東  律師
複  代理人  丁○○
被  上訴人  乙○○
上列當事人間請求給付管理費事件，上訴人對於中華民國95年3
月10日本院士林簡易庭95年度士小字第495 號第一審判決提起上
訴，本院於95年9 月21日言詞辯論終結，判決如下：
    主  文
原判決廢棄。
被上訴人應給付上訴人新台幣壹萬玖仟貳佰元，及自民國九十四
年八月二十六日起至清償日止，按年息百分之五計算之利息。第
一、二審訴訟費用新台幣貳仟伍佰元由被上訴人負擔。
    事實及理由
一、上訴人起訴主張：被上訴人係台北市○○區○○段2 小段20
    309 建號（門牌號碼為台北市士林區○○○路346 號）建物
    （下稱系爭20309 建號建物）之所有權人，90年7 月20日「
    天母芝園社區」區分所有權人第15次會議決議通過維持每戶
    每月管理費為新臺幣（下同）1,600 元，另93年3 月14日「
    天母芝園社區管理委員會」第16屆第4 次定期會議決議通過
    被上訴人自93年4 月份起收費每月1,600 元。被上訴人已繳
    納93年4 、5 、6 月之管理費，卻拒繳自93年7 月起至94年
    6 月止之管理費計19,200元，屢經催討，未獲置理。爰依上
    開決議及公寓大廈管理條例之規定，求為判決命被上訴人給
    付管理費19,200元，及自支付命令送達翌日起至清償日止，
    按年息5%計算之利息等語。
二、被上訴人則以：「天母芝園社區」原係開放式社區，管理委
    員會成立後，在台北市○○○路338 巷2 弄、8 弄、14弄、
    18弄、24弄及338 巷等路口加設鐵門，使被上訴人隔離於「
    天母芝園社區」外，成為外圍住戶。被上訴人需繞行大門警
    衛崗哨始能進入社區，無異外人。被上訴人於92年8 月購置
    系爭20309 建號建物時，前手許武雄即告知因系爭20309 建
    號建物位於社區外圍，不用繳交管理費。其後亦無任何人通
    知被上訴人繳交管理費。迄至92年3 月被上訴人才收到繳費
    通知。又系爭20309 建號建物為地上5 層、地下1 層之獨門
    獨院房屋，擁有獨立之電錶、水錶、蓄水池及水塔，並未與
    社區共用水電設施。地下室亦各自獨立。系爭20309 建號建
    物為獨立之公寓大廈。又「天母芝園社區」原係以台北市○
    ○區○○段2 小段688 、681 、680 、66 7及678 號等5筆
    不相連之土地（下稱系爭688 、681 、680 、667 及678 地
    號土地），分別取得使用執照，分開興建及銷售。系爭2030
    9 建號建物僅坐落於系爭688 地號土地上，且5 筆土地間均
    有公有道路區隔，系爭20309 建號建物與其他基地上之建物
    並無共同使用之依據及整體不可分之關係。上訴人將公有道
    路加以封閉管制進出，將5 個不同使用執照核准之建物及基
    地合併申請報備，顯有不當。至上訴人之「管理室」並非住
    戶共同持有之公設，而係管理委員會向住戶承租之區分所有
    建物。「守衛室」則係設於公有道路上之違建，亦非社區之
    公共設施。而位於台北市士林區○○○路358 巷2 弄8 號及
    同巷10號地下室之台電電器室，非由上訴人管理，自非社區
    之公共設施。另被上訴人出入之道路係由台北市政府清潔隊
    維護及清潔。是被上訴人所屬獨立公寓大廈，與社區其他4
    個使用執照所核准之建物與基地之其他公寓大廈彼此間，並
    無整體不可分別設置監視器、提供保全、清潔服務之必要性
    ，與公寓大廈管理條例第53條規定得準用之前提要件並不相
    符等語資為抗辯。
三、本件原審對於上訴人之請求，判決上訴人全部敗訴，上訴人
    全部聲明不服，求為廢棄原判決，並請求判命被上訴人應給
    付上訴人新台幣（下同）19,200元，及自支付命令繕本送達
    翌日起至清償日止，按年息5%計算之利息。被上訴人則求為
    判決駁回上訴。
四、兩造不爭執之事實：
  (一)被上訴人係系爭688 地號土地之共有人，及其上系爭20309
    建號建物之所有權人。系爭688 地號土地上有多棟建物，系
    爭20309 建號建物有共用部分台北市○○區○○段2 小段20
    365 建號建物（下稱系爭20365 建號建物），被上訴人應有
    部分為166/10,000。
  (二)天母芝園社區原有5 筆基地，成立5 期管理委員會，於91年
    7 月20日經區分所有權人第15次會議通過5 期管理委員會合
    併為「天母芝園社區管理委員會」。
  (三)台北市政府於91年3 月27日發給天母芝園社區管理委員會公
    寓大廈管理組織報備證明，其住戶包括77使字第184 號使用
    執照之2 棟62戶、77使字第193 號使用執照之2 棟47戶、77
    使字第270 號使用執照之2 棟43戶、77使字第271 號使用執
    照之3 棟78戶、德行東路346 號．．．等。
  (四)93年3 月14日上訴人第16屆第4 次定期會議決議，自93 年4
    月份起按月向被上訴人收取管理費。被上訴人未繳納自93年
    7 月至94年6 月之管理費。
  (五)系爭20309 建號建物為5 層樓建物，1 樓庭院有獨立停車空
    間，地下室僅能由被上訴人1 樓室內樓梯進入，該地下室為
    獨立空間，與他建物並無相通。而1 樓至5 樓僅能由室內樓
    梯通往。水塔位於5 樓頂，須自5 樓陽台旁之樓梯進入，僅
    供被上訴人使用。樓頂亦無與他建物相連。另水錶位於建物
    1 樓內地下，電錶設於系爭20309 建號建物臨德行東路之圍
    牆上。由系爭20309 建號建物進入上訴人社區，須自德行東
    路358 巷之巷口進入，該巷口設有警衛站，有木製柵欄管制
    車輛進出。
  (六)被上訴人之用電係由德行東路358巷2弄8號及同巷10號地下
    室之台電電器室所提供，該電器室非由上訴人管理，上訴人
    亦無鑰匙。
五、得心證之理由：
    本件兩造之爭點在於：(一)系爭20309 建號建物是否屬上訴人
    社區公寓大廈之建物？(二)上訴人訴請被上訴人繳納管理費，
    有無理由？茲分述如下：
  (一)系爭20309 建號建物是否屬於上訴人社區公寓大廈之建物？
    1.按「公寓大廈：指構造上或使用上或在建築執照設計圖樣
      標有明確界線，得區分為數部分之建築物及其基地。」、
      「區分所有：指數人區分一建築物而各有其專有部分，並
      就其共用部分按其應有部分有所有權。」、「專有部分：
      指公寓大廈之一部分，具有使用上之獨立性，且為區分所
      有之標的者。」、「共用部分：指公寓大廈專有部分以外
      之其他部分及不屬專有之附屬建築物，而供共同使用者。
      」公寓大廈管理條例第3 條第1 款、第2 款、第3 款、第
      4 款分別定有明文。次按「多數各自獨立使用之建築物、
      公寓大廈，其共同設施之使用與管理具有整體不可分性之
      集居地區者，其管理及組織準用本條例之規定。」92年12
      月31日修正前同條例第41條規定甚明。第按94年11月16日
      修正前公寓大廈管理條例施行細則第12條明定：「本條例
      第41條所定其共同設施之使用與管理具有整體不可分性之
      集居地區，指下列情形之一：一、依建築法第11條規定之
      一宗建築基地。二、依山坡地開發建築管理辦法申請開發
      許可範圍內之地區。三、其他經直轄市、縣（市）主管機
      關認定其共同設施之使用與管理具有整體不可分割之地區
      。」。
    2.上訴人主張「天母芝園社區」前係以5 宗建築基地，分別
      取得5 個使用執照，其中1 期2 棟62戶（領有77使字第01
      84號使用執照）、2 期2 棟47戶（領有77使字第0193號使
      用執照）、3 期2 棟43戶（領有77使字第270 號使用執照
      ）、4 期3 棟78戶（領有77使字第0271號使用執照）、5
      期2 棟57戶（領有77使字第0346號使用執照），同時於91
      年10月14日向台北市政府報備成立1 、2 、3 、4 、5 期
      管理委員會，1 、2 、3 、4 、5 期住戶並共同召開區分
      所有權人會議。嗣於91年7 月20日區分所有權人第15次會
      議決議通過1 、2 、  3 、4 、5 期管理委員會合併為「
      天母芝園社區管理委員會」。主任委員林耿劭並於92年1
      月13日向台北市政府申請報備合併為一「天母芝園社區管
      理委員會」，經准予備查，並核發公寓大廈管理組織報備
      證明等情，有90年11月14日、92年3 月27日公寓大廈管理
      組織報備證明、台北市政府90年11月14日函、台北市政府
      工務局建築管理處95年5 月19日北市工建寓字第09501793
      500 號復函暨所附簽呈、90年7 月20日、90年7 月21日天
      母芝園社區區分所有權人會議紀錄影本各1 件在卷可稽（
      見本院卷第66至69頁、第73至77頁、第127 至131 頁），
      堪信為真實。
    3.系爭20309 建號建物為5 層樓建物，1 樓庭院有獨立停車
      空間，地下室僅能由被上訴人1 樓室內樓梯進入，該地下
      室為獨立空間，與他建物並無相通。而1 樓至5 樓僅能由
      室內樓梯通往。水塔位於5 樓頂，須自5 樓陽台旁之樓梯
      進入，僅供被上訴人使用。樓頂亦無與他建物相連。另水
      錶位於建物1 樓內地下，電錶設於系爭20309 建號建物臨
      德行東路之圍牆上等情，固為兩造所不爭執。惟系爭2030
      9 建號建物與他建物尚有共同使用部分即系爭20365 建號
      建物，被上訴人應有部分為166/10,000。而系爭20365 建
      號建物總面積為234.57平方公尺（含地面層36.17 平方公
      尺、第3 層40.03 平方公尺、屋頂層26.11 平方公尺、地
      下層132.76平方公尺），其用途為蓄水池、樓梯間、水箱
      等，有系爭20365 建號建物之謄本及建物平面圖影本在卷
      可按（見本院卷第81至84頁）。是系爭20309 建號建物並
      非與他建物全無共同使用部分之臨街透天住宅，而係合併
      前5 期社區公寓大廈之區分所有建物。
    4.天母芝園5 期社區之建物與1 、2 、3 、4 期社區之建物
      並無共同使用部分，就1 、2 、3 、4 期社區而言係屬各
      自獨立使用之公寓大廈，5 期社區之建物欲與1 、2 、3
      、4 期社區之建物共同成立管理組織，自須符合公寓大廈
      管理條例第53條規定之「其共同設施之使用與管理具有整
      體不可分性之集居地區者」之要件。又所謂「其共同設施
      之使用與管理具有整體不可分性之集居地區」依94年11月
      16日修正前公寓大廈管理條例施行細則第12條第3 款之規
      定包含：「其他經直轄市、縣（市）主管機關認定其共同
      設施之使用與管理具有整體不可分割之地區。」。而天母
      芝園社區1 、2 、3 、4 、5 期住戶於91年7 月20日區分
      所有權人第15次會議決議通過1 、2 、3 、4 、5 期管理
      委員會合併為「天母芝園社區管理委員會」後，由主任委
      員林耿劭於92年1 月13日向台北市政府申請報備，經台北
      市政府工務局建築管理處審核認為：「本案該社區管理委
      員會，共計天母芝園一期二棟六十二戶（領有七七使字第
      ０一八四號使用執照）、二期二棟四十七戶（領有七七使
      字第０一九三號使用執照）、三棟二棟四十三戶（領有七
      七使字第０二七０號使用執照）、四期三棟七十八戶（領
      有七七使字第０二七一號使用執照）、五期二棟五十七戶
      （領有七七使字第０三四六號使用執照）共計十一棟二八
      七戶，檢具共同成立管理組織之相關資料（共同區分所有
      權人會議紀錄暨出席簽到名冊、主任委員暨管理委員名冊
      、社區規約、管理委員會組織章程等）申請報備，經查依
      所附資料前已同一大門出入及共同管理、支付公用經費、
      裝置共同監控系統等，基於公寓大廈管理組織之推廣，提
      昇市民自理自治之精神及居住品質，應可廣義視為不可分
      的社區證明文件，得屬『共同設施之使用與管理具有整體
      不可分之集居地區』符合前開條例第二十五條至三十七條
      成立管理組織要件規定，．．．」，且經區分所有權人會
      議決議通過，故台北市政府乃准予備查並核發「公寓大廈
      管理組織報備證明」乙節，有台北市政府工務局建築管理
      處95年5 月19日北市工建寓字第09501793500 號復函暨所
      附簽呈影本在卷可憑（見本院卷第127 至129 頁）。是天
      母芝園1 、2 、3 、4 、5 期社區係經台北市政府認定共
      同設施之使用與管理具有整體不可分割之地區。系爭2030
      9 建號建物屬上訴人社區公寓大廈之建物。至被上訴人出
      入系爭20309 建號建物不須經過社區大門及警衛崗亭，亦
      無須使用社區內停車位，所獲得之清潔、警衛服務亦不若
      社區內之住戶，且社區內之警衛崗亭曾經檢舉係屬違建等
      情，皆無礙於於系爭20309 建號建物屬上訴人社區公寓大
      廈之建物之事實。
  (二)上訴人訴請被上訴人繳納管理費，有無理由？
    按區分所有權人或住戶積欠應繳納之公共基金或應分擔或其
    他應負擔之費用已逾2 期或達相當金額，經定相當期間催告
    仍不給付者，管理負責人或管理委員會得訴請法院命其給付
    應繳之金額及遲延利息，公寓大廈管理條例第21條定有明文
    。上訴人主張90年7 月20日「天母芝園社區」區分所有權人
    第15次會議決議通過維持每戶每月管理費1,600 元，另93年
    3 月14日「天母芝園社區管理委員會」第16屆第4 次定期會
    議決議通過自93年4 月份起按月向被上訴人收費1,600 元，
    被上訴人僅繳納93年4 、5 、6 月管理費之事實，有天母芝
    園社區區分所有權人第15次會議會議紀錄、「天母芝園社區
    管理委員會」第16屆第4 次定期會議會議、繳費證明、管理
    費收繳明細交接表、管理費明細影本各1 件在卷可稽（見原
    審卷第29至32頁、本院卷第132 至134 頁、第70至72頁），
    復為被上訴人所不否認，堪信為真正。系爭20309 建號建物
    既屬上訴人社區公寓大廈之建物，上述決議亦未經撤銷或確
    認無效，被上訴人自應依決議內容繳納管理費。被上訴人未
    依上述決議繳納93年7 月起至94年6 月止之管理費，上訴人
    本於公寓大廈管理條例第21條之規定，訴請被上訴人繳納管
    理費，洵屬有據。至本院於94年8 月17日以94年度小上字第
    47號裁定駁回上訴人另案請求348 號住戶陳怡君給付管理費
    部分（本院士林簡易庭94年度士小字第656 號）之上訴，係
    因上訴人未記載上訴之理由，乃依法裁定駁回上訴人不合法
    之上訴，並未就該案有無理由為實體之認定，併此敘明。
  (三)從而，上訴人訴請被上訴人給付管理費19,200元，及自遲延
    繳納後並催告之94年8 月26日（支付命令繕本送達翌日）起
    ，按法定利率年息5%計算之利息，為有理由，應予准許。原
    審為上訴人敗訴之判決，尚有未洽。上訴人指摘原判決不當
    ，求予廢棄改判，為有理由。爰由本院予以廢棄改判如主文
    第2 項所示，並確定如主文第3 項所示金額之訴訟費用由被
    上訴人負擔。
  (四)本件事證已臻明確，兩造其餘攻擊、防禦方法經審酌後，認
    與判決結果不生影響，無逐一論述之必要，附此敘明。
六、據上論結，本件上訴為有理由，依民事訴訟法第436 條之32
    第2 項、第450 條、第78條、第436 條之32第1 項、第436
    條之19第1 項，判決如主文。
中    華    民    國    95    年    9     月    28    日
                  民事第一庭  審判長法  官  黃小瑩
                                    法  官  洪舜帆
                                    法  官  楊智勝
以上正本證明與原本無異。
本判決不得上訴。
中    華    民    國    95    年    9     月    29    日
                                    書記官  黃王雅寬


司法院資訊處製作；財團法人民間司法改革基金會備份。
